臺灣宜蘭地方法院民事裁定　
111年度消債清字第1號
債  務  人  張宜庭（原名：張莉蓮、張淑玲）



債  權  人  國泰世華商業銀行股份有限公司  

法定代理人  郭明鑑  


債  權  人  台北富邦商業銀行股份有限公司

法定代理人  程耀輝  


債  權  人  玉山商業銀行股份有限公司


法定代理人  黃男州  
代  理  人  喬湘秦、莊凱鈞


債  權  人  華南商業銀行股份有限公司

法定代理人  張振芳  


債  權  人  第一金融資產管理股份有限公司

法定代理人  施志調  


債  權  人  中國信託商業銀行股份有限公司


法定代理人  利明献  


債  權  人  合作金庫商業銀行股份有限公司

法定代理人  雷仲達  
代  理  人  林熙勝  
債  權  人  台灣金聯資產管理股份有限公司

法定代理人  施俊吉  


上列聲請人因消費者債務清理事件聲請清算，本院裁定如下：
    主  文
聲請人甲○○自民國111年9月7日下午5時起開始清算程序。
命司法事務官進行本件清算程序。
    理  由
一、按債務人不能清償債務或有不能清償之虞者，得依本條例所
    定更生或清算程序，清理其債務。債務人對於金融機構負債
    務者，在聲請更生或清算前，應向最大債權金融機構請求協
    商債務清償方案，或向其住、居所地之法院或鄉、鎮、市、
    區調解委員會聲請債務清理之調解；協商或調解成立者，債
    務人不得聲請更生或清算，但因不可歸責於己之事由，致履
    行有困難者，不在此限；本條例施行前，債務人依金融主管
    機關協調成立之中華民國銀行公會會員，辦理消費金融案件
    無擔保債務協商機制與金融機構成立之協商，準用前2 項之
    規定，消費者債務清理條例（下稱消債條例）第3條、第151
    條第1項、第7項、第9項定有明文。基於消債條例之立法意
    旨，所謂「不可歸責於己之事由」應係指金融機構所定之協
    商條件過苛，致債務人於清償協商金額後，即無法維持其基
    本生活；或債務人於履行協商條件期間，因非自願性失業、
    工作能力減損、減薪或其他非於協商成立時所能預期之事由
    ，而致收入減少；或因扶養人數增加、債務人或其家人傷病
    或其他非於協商成立時所能預期之事由，而致支出增加等情
    事。至所謂「履行有困難」即應以債務人之收入，扣除自己
    及依法應受其扶養者所必要生活費用之數額，仍不足以清償
    協商條件所定之數額，始足當之，以衡平債權人及債務人間
    之權益，並符憲法第15條所定保障人民生存權之意旨。又消
    債條例第151條第7項但書規定「因不可歸責於己之事由，致
    履行有困難者」並未附加「不可預見」之要件，亦即該事由
    並不以債務人「不可預見」為必要。該項但書規定情形，僅
    須於法院就更生或清算之聲請為裁判時存在即可，不以協商
    成立後始發生者為限，並與債務人於協商時能否預見無關。
    債務人於協商時縱未詳加思考、正確判斷，或可預見將來履
    行可能有困難而仍冒然簽約成立協商，亦不能據此即認其履
    行有困難係可歸責於債務人（司法院98年第1期民事業務研
    究會第24號司法院民事廳消費者債務清理條例法律問題研審
    小組意見參照）。又法院開始清算程序之裁定，應載明其年
    、月、日、時，並即時發生效力；法院裁定開始更生或清算
    程序後，得命司法事務官行更生或清算程序，消債條例第83
    條第1項、第16條第1項前段亦有定有明文。
二、本件聲請意旨略以：聲請人現任職於第三人保證責任宜蘭行
    健有機農產生產合作社，月薪為28,000元，因積欠無擔保債
    務新臺幣（下同）1,263,231元，而依聲請人之收入及支出
    狀況，已無能力可協商還款，顯有不能清償債務之情事，經
    向本院聲請調解不成立，爰向法院聲請清算。又民國95年間
    係由聲請人之配偶與銀行成立協商，聲請人不曾履行，亦不
    清楚細節，於聲請人配偶過世後始知上情，而聲請人當時工
    作係雞肉加工廠之等語。
三、經查：
  ㈠聲請人前於消債條例施行前之95年4月間依中華民國銀行公會
    會員辦理消費金融案件無擔保債務協商機制，向當時最大債
    權銀行中華商業銀行【現為滙豐（臺灣）商業銀行】申請債
    務協商達成分期還款協議，約定分90期、週年利率0％，依各
    債權銀行債權金額比例清償各項債務，至全部清償為止，聲
    請人未曾繳納任何1期，經債權銀行於95年8月15日通知毀諾
    等情，有中國信託商業銀行股份有限公司111年5月13日民事
    陳報狀、財團法人金融聯合徵信中心當事人綜合信用報告債
    務清理條例前置協商專用債權人清冊在卷可稽。聲請人既曾
    與各債權金融機構達成前開還款協議，原應依誠信原則盡力
    履行，避免任意毀諾，因此聲請人向本院聲請清算，揆諸上
    開說明，自須審究其是否有「不可歸責於己之事由致履行有
    困難」之要件，及是否有「不能清償債務或有不能清償之虞
    」之情形。
  ㈡關於前置協商部分：
  ⒈依聲請人陳稱其於95年間在雞肉加工廠上班，時薪約95元，
    每日工作5至6小時等語，月薪約為12,540元（計算式：95元
    ×6小時×22日＝12,540元），依聲請人勞工保險被保險人投保
    資料查詢表所示其於95年3月25日退保，至103年4月28日始
    再次加保，應可認定95年8月聲請人毀諾時之平均每月所得
    為12,540元。又聲請人於毀諾當時必要支出之數額，距今已
    逾15年，難以強求聲請人提出單據證明，本院參酌消債條例
    第64條之2第1項規定：「債務人必要生活費用，以最近一年
    衛生福利部或直轄市政府所公告當地區每人每月最低生活費
    一點二倍定之」之意旨，以95年度臺灣省每人每月最低生活
    費為9,210元計算，聲請人之每月必要生活費用應為11,052
    元（計算式：9,210元×1.2＝11,052元），以聲請人每月生活
    必要費用11,052元，加上斯時其尚須與其配偶共同扶養1名
    未成年子女，則以聲請人毀諾時之收入扣除生活必要支出，
    堪認聲請人之收入難以持續支應生活開支及協商款項，有不
    可歸責於己之事由，致不能繼續履行原協商條件。
  ⒉聲請人復於110年8月24日向本院聲請消費者債務清理前置調
    解，經本院以110年度司消債調字第28號聲請調解事件受理
    在案，惟最大債權銀行未提出還款方案，致於110年9月28日
    調解不成立等情，業據其提出本院調解不成立證明書影本為
    證，復經本院依職權調取110年度司消債調字第28號全卷核
    閱無誤，自堪信為真實。聲請人已踐行向最大債權金融機構
    請求協商債務清償方案之程序，始向本院提出清算之聲請，
    於程序上即無不合之處。是以，本院自應綜合聲請人目前全
    部收支及財產狀況，評估其是否已達不能維持符合人性尊嚴
    之最低生活條件，而有「不能清償債務或有不能清償之虞」
    之情形。
  ㈢聲請人之債務總額：
　  聲請人雖主張其所積欠債務總額為1,263,231元，並提出財
    團法人金融聯合徵信中心當事人綜合信用報告－債務清理條
    例前置協商專用債權人清冊、當事人綜合信用報告、債權銀
    行報送授信資料明細、會員報送信用卡資料明細等件（見本
    院卷一第47至147頁）為證，然經本院函詢各該債權人之債
    權額，經台北富邦銀行股份有限公司陳報至111年1月5日止
    債權額為366,382元、合作金庫商業銀行股份有限公司陳報
    至111年1月5日止債權額為32,356元、國泰世華商業銀行股
    份有限公司陳報至111年1月5日止債權額為775,603元、第一
    金融資產管理股份有限公司陳報至111年1月5日止債權額為1
    ,743,238元、中國信託商業銀行股份有限公司陳報至111年1
    月5日止債權額為127,738元、華南商業銀行股份有限公司陳
    報至111年1月5日債權額為144,341元、玉山商業銀行股份有
    限公司陳報至111年1月5日止債權額為169,819元、台灣金聯
    資產管理股份有限公司陳報至111年1月5日之債權額為162,6
    18元。是聲請人之債務總額應為3,522,095元（計算式：366
    ,382元＋32,356元＋775,603元＋1,743,238元＋127,738元＋144,
    341元＋169,819元＋162,618元＝3,522,095元）。
  ㈣聲請人之收入及財產狀況：
  ⒈聲請人稱其名下財產有存款897元、保險契約8筆，另有96年
    及102年出廠之機車，別無其他不動產，有全國財產稅總歸
    戶財產查詢清單、行照（見本院卷一第492至496頁）等件在
    卷可佐，應堪採信為真實。又聲請人稱中華郵政簡易人壽第
    6年之保單價值準備金為86,016元，業據其提出保險單（見
    本院卷一第444至446頁）為據，復參酌全球人壽保險股份有
    限公司回覆以聲請人為要保人之保險契約計至111年5月3日
    之保單價值準備金為26,594元、國際康健人壽保險股份有限
    公司則為52,337元（見本院卷二第91至95頁、第111頁），
    又前揭機車車齡均已逾7年以上，價值應所剩無幾，爰不予
    列計，是聲請人名下財產價值應以165,844元為計。
  ⒉聲請人雖稱聲請清算前2年期間即109年1月至110年12月止平
    均月收入為35,051元等情，固據郵局存摺明細、宜蘭信用合
    作社存摺明細等件為據（見本院卷一第330至334頁、第344
    至393頁），然依聲請人提出109年度綜合所得稅各類所得清
    單、勞工保險被保險人投保資料表（本院卷一第227至228頁
    ），可知聲請人自110年1月後固定月薪應為28,300元，是可
    認聲請人聲請清算前2年之收入所得計為903,134元（計算式
    ：109年薪資所得363,750元＋110年薪資所得339,300元＋疫情
    補助9,000元＋勞保遺屬年金127,080元＋租金補助36,000元＋
    壽險還本18,000元＋利息4元＋疫情補助10,000元＝903,134元
    ），是其平均每月收入應為37,631元（計算式：903,134元÷
    24＝37,631元，元以下四捨五入）作為計算聲請人客觀清算
    能力之基準。
  ㈤債務人之支出狀況：
  ⒈聲請人陳報每月生活支出膳食費5,100元、房屋租賃費8,000
    元、水電費504元、行動電話費680元、交通費801元、日常
    雜支1,000元，共計16,085元，並提出房屋租賃契約書、台
    灣自來水有限公司電子帳單系統、台灣電力公司核費證明等
    件、遠傳電信股份有限公司繳費通知、台灣中油電子發票證
    明聯等件（見本院卷一第240至256頁）為證。本院審酌此金
    額未逾行政院衛生福利部所公告111年臺灣省每人每月最低
    生活費用每人每月14,230元之1.2倍即17,076元，且衡諸現
    今社會經濟消費物價、聲請人之經濟及家庭生活狀況，認其
    主張之數額並無浪費之情形，應准許列。
  ⒉未成年子女扶養費部分：至聲請人陳報其每月支出子女扶養
    費為15,000元乙節，業據其提出戶籍謄本、學生證及註冊繳
    費收據為憑（見本院卷一第321至326頁），本院審酌聲請人
    之子賴德峻於91年4月間生，雖甫成年，然尚在求學階段，
    且名下並無任何財產，打工收入尚不足以支應自己之生活開
    銷，且聲請人之配偶於103年10月間已歿，是聲請人仍有獨
    立扶養之必要。本院爰依消債條例第64條之2規定參酌行政
    院衛生福利部所公告111年臺灣省每人每月最低生活費用每
    人每月14,230元之1.2倍即17,076元計算。又賴德峻自103年
    11月起按月領有勞保遺屬年金5,294元，此有勞動部勞工保
    險局回函在卷可參（見本院卷二第39頁），且109年打工收
    入71,034元（見本院卷一第338頁），平均每月收入5,920元
    （71,034÷12＝5,920元，元以下四捨五入），故其所得部分
    應予扣除，是核聲請人負擔之扶養費應以5,862元（計算式
    ：17,076元－5,294元－5,920元＝5,862元）為適當，逾此範圍
    ，應予剔除。
  ㈥準此，聲請人平均每月收入37,631元扣除每月自身必要生活
    費用16,085元及扶養費5,862元，所剩餘額為15,684元，又
    聲請人名下資產165,844元，復參以債權人陳報之債權總額
    已達3,522,095元，依聲請人每月至多僅能清償15,684元，
    尚需約17年餘始能清償完畢【計算式：（3,522,095－165,84
    4元）15,68412≒17.8）】，倘若再加計違約金及日後所生
    利息等負擔，清償期限勢必更長，而聲請人為58年5月生，
    其距離勞動基準法所定之強制退休年齡65歲僅剩11年餘。是
    本院審酌聲請人之債務、財產、勞力、收入及必要生活費用
    支出等情狀，堪認聲請人客觀上對已屆清償期之債務，有不
    能清償債務或有不能清償之虞之情形，而有藉助清算制度調
    整其與相對人間之權利義務關係而重建其經濟生活之必要，
    自應許聲請人得藉由清算程序清理債務。
四、綜上所述，聲請人聲請清算，已符合「不可歸責於己之事由
    ，致履行有困難者」要件，且其為一般消費者，依其收支及
    財產狀況，確有不能清償債務或有不能清償之虞之情事，亦
    未經法院裁定開始清算程序或宣告破產，此外，聲請人復查
    無消債條例第6條第3項、第8條或第82條第2項所定駁回清算
    聲請之事由存在，則聲請人聲請清算，核屬有據。又本院審
    酌聲請人目前有固定收入，且尚有前揭資產可充清算財團，
    應有清算實益，爰依首揭規定命司法事務官進行本件清算程
    序。
五、爰裁定如主文。
中    華    民    國   111    年    9     月     7    日
                  民事庭法  官  黃淑芳
以上正本係照原本作成。
本裁定不得抗告。
中　　華　　民　　國　　111 　年　　9 　　月　　7 　　日
                        書記官　廖文瑜